臺灣高等法院臺中分院刑事判決　　　　　　　　　　九十三年度上易字第七八三號
　　上　訴　人
　　即　被　告　丁○○
　　選任辯護人　陳浩華律師
右列上訴人因妨害自由等案件，不服臺灣臺中地方法院中華民國九十三年五月二十六
日第一審判決（民國九十三年度易字第八七號；起訴案號：臺灣臺中地方法院檢察署
九十二年度偵字第一七七八四號），提起上訴，本院判決如左：
    主  文
上訴駁回。
    事  實
一、丁○○因與乙○○有金錢糾紛，乃於民國九十二年七月二十二日凌晨一時許，夥
    同有共同犯意聯絡之甲○○（尚未經偵辦）及不詳姓名年籍之成年男子十餘人，
    至臺中市○區○○路三二五號之風尚人文咖啡館，將正在該咖啡館內，與友人林
    勝忠及真實姓名年籍不詳綽號「阿盛」之人吃飯之乙○○帶至角落桌次，要求乙○○交付金錢，惟乙○○不從，渠等即共同基於傷害人身體及使人行無義務之事
    之犯意聯絡，由其中一名男子拿乙○○之手機丟乙○○頭部，再徒手毆打乙○○
    頭部多下，致乙○○頭部受有疑似腦震盪之傷害；另有人則在旁要求乙○○應分
    給丁○○一些利潤，並脅迫稱：「帳你要怎麼算，不算就要帶走」等語；復有另
    一名男子以手勾住乙○○之脖子，作勢欲將乙○○拉至咖啡館外，以此毆打、拉
    扯、威脅之強暴、脅迫方式，使乙○○心生畏懼不得不從，遂依渠等之指示而行
    無義務之事，即簽發面額新臺幣（下同）六十萬元之本票及汽車買賣合約書，連
    同其使用之車號八五五六─ＦＷ小客車（包括汽車鑰匙）、行車執照一併交予丁○○等人，以為抵押品，並依渠等之指示，返家拿取支票以換回上開本票、汽車
    買賣合約書及小客車。旋乙○○即由林勝忠及「阿盛」陪同返家，經與丁○○等
    人在電話中討價還價後，乙○○乃請求其父親李簡宗簽發台中商業銀行北屯分行
    帳號第二○八○之六號帳戶、票號ＰＮＡ0000000、ＰＮＡ000000
    0，面額分別係二十七萬七千元、十萬元，發票人為林天壽（乙○○之舅舅），
    發票日分別係九十二年七月二十二日及九十二年八月十日之支票兩紙，交由林勝
    忠與「阿盛」持至約定之臺中市○○路阿六茶店交予丁○○等人，丁○○等人始
    將乙○○簽發之本票、汽車買賣合約書、小客車及行車執照交還林勝忠、「阿盛
    」轉交給乙○○。嗣經乙○○報警，始查知上情。
二、案經乙○○訴由臺中市警察局報請臺灣臺中地方法院檢察署檢察官偵查起訴。
    理  由
一、訊據上訴人即被告丁○○固坦承於案發當天有帶同友人甲○○至前揭咖啡館內與
    告訴人乙○○碰面，並收受告訴人請林勝忠、「阿盛」送至阿六茶店轉交予其之
    前開支票二紙等事實，惟矢口否認有為右揭傷害、妨害自由之犯行，辯稱：伊與
    乙○○原是同學關係，因有金錢糾紛，伊二人乃於九十一年七月十五日約定於案
    發時、地會面，欲商談有關陳宗欽委託伊處理郭錦燕房地案之傭金事宜，後於九
    十一年七月十六日，陳宗欽亦打電話告知伊，所有傭金都在乙○○身上，如伊要
    拿取傭金，就去找乙○○。伊當天只有邀友人甲○○前往，與在場之其他男子並
    不認識。當時伊正與乙○○商談中，另有一人進來找乙○○談事情，其中有人
    以手機丟乙○○的頭，經「阿盛」前往調解，那夥人就坐到另一桌去，後來乙○○又過來與伊繼續商談，雙方結算後，有關郭錦燕案，乙○○同意支付伊傭金二
    十七萬七千元，另因乙○○另積欠伊十萬元，故同意交付二十七萬七千元及十萬
    元之支票各一紙予伊。伊並無傷害乙○○或強迫乙○○簽發本票、汽車買賣合約
    書及交付小客車作為抵押等行為。而與伊同往之甲○○係在應收帳款中心上班，
    伊認為甲○○很有經驗才委託他處理，並答應事成後要分他一半的款項，但伊並
    未授意甲○○以不法手段討債，至於那群人是否甲○○找來的，伊完全不清楚，
    伊並未犯罪云云。惟查：
  (一)右開事實，業據告訴人於警詢、檢察官訊問時指訴歷歷，並於原審審理時結證綦
    詳，核與證人林勝忠於原審審理時證稱：「當時被告夥同十多名男子進入風尚，
    打乙○○的人不是被告，打乙○○的人約有一、二人，是打乙○○的臉部，是徒
    手打。當時我離乙○○他們隔了二、三個桌子，所以我沒有看到乙○○如何簽下
    本票及買賣合約書。是被告那邊的人叫乙○○簽本票，要乙○○交出鑰匙及行照
    ，我沒有看到何人把乙○○的車子開走」、「當時進來一群人，乙○○坐我旁邊
    ，另有乙○○的朋友『阿盛』等人與我們在一起吃飯，被告等人進來就質問，你
    是『晉仔』嗎？就叫乙○○到角落談事情。當時那一群人就散坐在乙○○那桌的
    周圍，後來就由被告與其中的一個人與乙○○講話，他們圍著乙○○，乙○○根
    本沒有辦法往外走，他們講什麼我沒有聽到」、「乙○○父親開票的時候，我也
    在場，然後我與『阿盛』及『阿盛』的朋友，我騎一輛機車，『阿盛』與『阿盛
    』朋友開一輛車，支票是在『阿盛』手上，一同到文心路阿六紅茶店，去找被告
    ，意思就是要把票交給被告，去換回乙○○那些資料」、「收據是被告簽發後拿
    給『阿盛』的，我只負責把乙○○的車子開回去交給乙○○」、「（問：你在風
    尚餐廳的時候，有無看到乙○○被打？）我只聽到有人問乙○○錢在哪裡，要乙○○把錢交出來，我有看到他們有徒手用拳頭打乙○○的頭、臉」等語（見原審
    卷第八五至八七頁）及證人即告訴人之父親李簡宗於原審審理時證述：「（問：
    九十二年七月二十二日凌晨，乙○○回家後，跟你說什麼話，你才簽發二張支票
    ？）剛開始沒有說什麼，只要我先開一張六十萬元的支票，我問他為何要開票，
    一開始他沒有講，後來才講他跟被告如何、如何。他說他被對方打，對方要求他
    回家拿錢，但家裡並沒有錢，所以只好開支票，．．．然後對方有打電話給乙○○，乙○○才改要求我開一張二十七萬七千元的票，後來再開十萬元的支票，我
    都不知道要開票的原因，但是乙○○說他被威脅，有急需，且當時有人跟著乙○○進入屋內，乙○○說其中有人是他的朋友，我也不知道真假，基於這樣我才開
    票給乙○○，乙○○也跟我講說，他的車子被對方開走了，而且他還開了一張六
    十萬元的本票，也有寫買賣合約書。當時我以為乙○○與人有糾紛，才會打他，
    又扣他的車子，又要他簽本票」等語相符（見原審卷第八十、八一頁），並有診
    斷證明書、支票影本二紙、汽車買賣合約書影本、本票影本、收據影本及委託契
    約書影本各一紙附卷可稽（見偵查卷第二九至三四頁）。
  (二)而被告辯稱：是陳宗欽打電話告知伊，叫伊向告訴人索取郭錦燕案之傭金，且當
    天告訴人係自行結算傭金，主動交付伊二十七萬七千元之支票，另十萬元之支票
    係為返還先前之借款云云，此業據告訴人否認在卷，參以證人陳宗欽於警詢中證
    述：「因我尚未取得賣屋所得，所以尚不須付予傭金，我也未叫丁○○向乙○○
    索取傭金」（見偵查卷第十七頁），且於原審審理時結證稱：「郭小姐與我有債
    務關係，因她住台南，我本身很忙，所以透過被告與乙○○去幫我處理」、「（
    問：請被告與乙○○處理，有無給傭金？）我讓被告去幫我處理債務，如果有收
    回債務的話，我答應扣除一切費用後，給他們百分之十的傭金。我當時是要給他
    們百分之十的傭金，因他們二人是好朋友，至於他們內部二人要如何分配這筆傭
    金，我並不清楚」、「（問：百分之十的傭金，有無給付？）這件事情還沒有處
    理完畢，錢也沒有交給我，等於案件尚未完成，所以我還沒有給他們傭金。乙○○與被告究竟有無跟郭小姐拿到這筆錢，到目前我還不清楚；或者乙○○與被告
    已經跟郭小姐拿到錢，只是沒有給我，我並不知道」、「（問：你有無叫被告去
    找乙○○要傭金？）沒有」等語（見原審卷第四三、四四頁），足見被告所辯係
    陳宗欽叫其向告訴人索取郭錦燕案之傭金乙節，並非實在，益徵被告心虛卸責之
    情。惟參酌證人陳宗欽上開證詞及依據告訴人於原審審理中自承：「（問：被告
    有無委託你去幫忙處理郭錦燕的債務？）口頭上有」、「（問：你說案發前曾經
    給付被告十萬元，給付原因為何？）是因為之前我答應被告就郭錦燕案，我要給
    付他十萬元的傭金」等語（見原審卷第七四、八三頁），足認本件應係被告與告
    訴人間確有處理郭錦燕案之合作關係，嗣因傭金之分配問題，被告與告訴人產生
    紛爭，被告因而夥同友人索取甚明。
  (三)又被告雖辯稱：與伊同往之甲○○係在應收帳款中心上班，伊認為甲○○很有經
    驗才委託伊處理，但伊並未授意甲○○以不法手段討債，至於那群人是否甲○○
    找來的，伊完全不清楚云云。惟此業據證人即告訴人於原審審理時證稱：「那天
    我帶林勝忠與一位阿盛的朋友約在那裡吃飯，坐下來不到十分鐘，就見到被告夥
    同十多人陸陸續續走進咖啡館，被告發現我，我們並沒有與被告事先約好，是突
    然間碰到。碰到後被告帶著朋友，就由他朋友拉（我）到角落的桌子坐下」、「
    （問：被告有無跟你說什麼話？）被告說完全交給甲（即與被告同來之其中一名
    男子）處理」、「（問：你有無問被告什麼話？）我請被告說話，他都不說話，
    他只有回答說，完全交給甲處理，他不跟我交涉」等語（見原審卷第六七、七○
    頁）及證人林勝忠於原審院審理時證稱：「（問：被告在風尚的時候，有無講什
    麼話？）我只聽到有人問乙○○，說是否『晉仔』，被告說就是他，之後就沒有
    聽到被告講話了，因他們離我有一段距離」、「（問：你如何判斷進來的十幾個
    人，與被告認識？）當時被告與他們一起進來，且問乙○○說，是否『晉仔』時
    ，被告有回答他們」等語明確（見原審卷第八七、八八頁），足認被告與該十多
    名男子乃一同前往現場無疑。再者，縱使當天與被告同往之十多人非被告自行找
    來的，而是甲○○邀約而來的，衡諸被告與告訴人曾是同學關係，雙方甚為熟識
    ，被告原可依正常管道自行向告訴人催討債款，被告竟願以該筆債款之半數為報
    酬委託在應收帳款中心上班之甲○○出面處理，且竟選於凌晨一時許與甲○○一
    起進行討債行動，而案發當時在場之十多人出手毆打告訴人及要求告訴人簽立本
    票、汽車買賣合約書並交出汽車鑰匙、行車執照時，被告在旁均未予以制止，顯
    見甲○○與其餘十多名男子之行為完全在被告預料之中，被告與甲○○及其餘十
    多名男子間應有犯意聯絡及行為分擔甚明。又當時若非被告與同行之十多人對告
    訴人施以強暴、脅迫行為，情況十分危急，告訴人又何須急由林勝忠與「阿盛」
    陪同於凌晨趕回家，要求睡夢中之父親李簡宗簽發前開二紙支票，再交由林勝忠
    與「阿盛」馬上持之前往阿六茶店交予被告等人？準此，足認被告等人有前揭傷
    害、妨害自由之行為，應無疑義。
  (四)承上，被告與告訴人間就傭金之分配，認知上既尚存紛爭，被告不循正當法律途
    徑解決，逕行率眾以前開強暴、脅迫行為，迫使告訴人簽發本票、汽車買賣合約
    書、交付小客車及行車執照，以為抵押品及簽發支票以換回上開物品，核屬使人
    行無義務之事，灼然甚明。
  (五)綜上所述，被告所辯係飾卸之詞，難以採信。本件事證明確，被告犯行堪以認定
    。
二、按刑法第三百零四條之強暴、脅迫，祇以所用之強脅手段足以妨害他人行使權利
    ，或足使他人行無義務之事為已足，並非以被害人之自由完全受其壓制為必要（
    最高法院二十八年度上字第三六五○號判例意旨參照）。又刑法第三百零五條之
    恐嚇危害安全罪，係指單純以將來加害生命、身體、自由、名譽、財產之事，恐
    嚇他人致生危害於安全者而言，如對於他人之生命、身體等，以現實之強暴、脅
    迫手段加以危害要挾，使人行無義務之事或妨害人行使權利，即應構成刑法第三
    百零四條之強制罪，縱有恐嚇行為，亦僅屬犯強制罪之手段，無更論以恐嚇危害
    安全罪之餘地（最高法院八十四年度臺非字第一九四號判決意旨參照）。是核被
    告所為，係犯刑法第二百七十七條第一項之普通傷害罪及第三百零四條第一項之
    強制罪。被告與甲○○及其餘年籍姓名不詳之十餘名成年男子間，就上開犯行，
    有犯意聯絡及行為分擔，均為共同正犯；被告所犯上開普通傷害罪及強制罪間，
    有方法結果之牽連關係，應從一重之傷害罪處斷。
三、原審以被告罪證明確，因之適用刑法第二十八條、第二百七十七條第一項、第三
    百零四條第一項、第五十五條等規定，並審酌被告不循法律途徑行事，率行聚眾
    滋事，危害社會秩序及人身安全不輕，且犯後猶否認犯行，並無悔意等一切情狀
    ，量處有期徒刑四月，並依刑法第四十一條第一項前段規定諭知易科罰金之折算
    標準。核其認事用法並無違誤，量刑亦堪稱妥適。被告提起上訴，猶執陳詞謂其
    並未犯罪云云，顯無可採，其上訴非有理由，應予駁回。至上揭支票二紙，已經
    被告交付金融機構提示得款，業據被告及告訴人陳明在卷，自非屬被告所有，爰
    不予宣告沒收，附此敘明。
據上論斷，應依刑事訴訟法第三百六十八條，判決如主文。
本案經檢察官丙○○到庭執行職務。
中      華      民      國    九十四    年      三      月     十七     日
                                   臺灣高等法院臺中分院刑事第七庭
                                         審判長法  官　林  榮　龍
                                               法　官  林  宜  民
                                               法　官  許　秀　芬
右正本證明與原本無異。
本件不得上訴。
                                               書記官　金  珍  華
中     華     民     國     九十四     年      三      月     十八      日
附錄論罪科刑法條：
刑法第二百七十七條第一項：
傷害人之身體或健康者，處三年以下有期徒刑、拘役或一千元以下罰金。
刑法第三百零四條第一項：
以強暴、脅迫使人行無義務之事或妨害人行使權利者，處三年以下有期徒刑、拘役或
三百元以下罰金。
                                                              　　　　　Ｆ
